最高法院民事判決　　　　　　九十六年度台上字第一五八一號
上　訴　人　乙○○○○
法定代理人　游錫
訴訟代理人　廖學興律師
　　　　　　林永頌律師
　　　　　　黃聖棻律師
上　訴　人　丙○○
訴訟代理人　林永頌律師
　　　　　　黃聖棻律師
被 上訴 人　甲○○
訴訟代理人　羅明通律師
　　　　　　姜志俊律師
　　　　　　羅瑩雪律師
上列當事人間請求損害賠償事件，上訴人對於中華民國九十五年
九月五日台灣高等法院第二審判決（九十四年度上字第一六一號
），提起上訴，本院判決如下：
        主  文
原判決關於命上訴人連帶給付新台幣壹佰萬元本息，及命上訴人
連帶將原判決附件二道歉聲明，於聯合報、中國時報、自由時報
及蘋果日報之全國版頭版以標題三六號、本文二四號、署名三十
號字體各刊登一日，暨該訴訟費用部分廢棄，發回台灣高等法院
。
        理   由
本件被上訴人主張：上訴人丙○○為上訴人乙○○○○（下稱民
進黨）文宣部主任，負責宣傳廣告之設計與製作等事務，其於民
國九十二年十月下旬，將伊不在場之九十二年九月七日上午「反
正名」遊行畫面，與同日下午民眾自行以自用車懸掛中共五星旗
畫面（下稱五星旗畫面），及同年十月十日伊參加穆閩珠於國父
紀念館舉行升旗典禮時被群眾圍繞相互交談之畫面（下稱升旗典
禮畫面），予以剪輯連結，於五星旗畫面，刻意不標示出現之時
間、地點，於升旗典禮畫面加註「十月十日市府升旗活動」不實
字樣，並消除伊與民眾同呼「中華民國生日快樂」之聲音，配上
「高呼萬歲」、「不過喊的竟是對岸的國家主席」等聲音及文字
旁白，更以特效方式，於伊正面方向添加逐步放大之「胡錦濤萬
歲」字幕，搭配「再怎樣嫌棄台灣，也不用這樣巴結中國」之結
語，以民進黨名義，製成名為「全民公投─催生台灣新憲法」之
電視廣告（下稱修改前廣告），用以影射伊出賣台灣、背棄中華
民國，並自九十二年十月二十一日起，透過電視媒體廣泛散播。
經台北市政府要求澄清及停播後，上訴人僅將畫面中「十月十日
市府升旗活動」之文字，修改為「十月十日孫文紀念館升旗活動
」（下稱修改後廣告），其餘內容不變，並繼續播放，致伊名譽
受損等情。依民法第一百八十四條及第一百八十八條規定，求為
命上訴人連帶給付伊新台幣（下同）一百萬元及加付法定遲延利
息，並命上訴人連帶將原判決附件二道歉聲明，於聯合報、中國
時報、自由時報及蘋果日報之全國版頭版以標題三六號、本文二
四號、署名三十號字體各刊登一日之判決（被上訴人逾上開範圍
之請求，業受敗訴判決確定，不予贅列）。
上訴人則以：伊係為突顯國家認同混亂及促進全民公投新憲而製
播系爭廣告，於九十二年十月二十五日公投大遊行前在黃金時段
密集播出該廣告，於結尾處均打上「全民公投，催生新憲」字幕
，可見並非針對被上訴人，無實際惡意。又伊係考量廣告有秒數
限制，始將向電視台購得之新聞畫面，擷取精華剪輯成系爭廣告
，其中之旁白於電視台新聞資料中即已存在，字幕則與旁白內容
相同，並未移花接木，雖將升旗典禮畫面中之地點誤植為「十月
十日市府升旗活動」，惟嗣已更正為「十月十日孫文紀念館升旗
活動」，且於媒體上對此事公開致歉，自未損害被上訴人名譽。
再者，被上訴人係公眾人物，所為之公開活動，本可報導，而對
於可受公評之事，為適當之評論，並非不法行為，不構成侵害名
譽。至丙○○係以民進黨代理人之身分進行系爭廣告之製作及託
播，並無民法第一百八十八條之適用等語，資為抗辯。
原審以：被上訴人主張上訴人丙○○為上訴人民進黨文宣部主任
，負責宣傳廣告之設計與製作等事務，其於九十二年十月下旬，
將其不在場之九十二年年九月七日上午「反正名」遊行畫面，與
同日下午民眾自行以自用車懸掛中共五星旗畫面，及同年十月十
日其參加穆閩珠於國父紀念館舉行升旗典禮時被群眾圍繞相互交
談之畫面，予以剪輯連結，於五星旗畫面，刻意不標示出現之時
間、地點，於升旗典禮畫面加註「十月十日市府升旗活動」不實
字樣，並消除伊與民眾同呼「中華民國生日快樂」之聲音，配上
「高呼萬歲」、「不過喊的竟是對岸的國家主席」等聲音及文字
旁白，更以特效方式，於其正面方向添加逐步放大之「胡錦濤萬
歲」字幕，搭配「再怎樣嫌棄台灣，也不用這樣巴結中國」之結
語，以民進黨名義，製成名為「全民公投─催生台灣新憲法」之
電視廣告，自九十二年十月二十一日起，透過電視媒體廣泛散播
。經台北市政府要求澄清及停播後，上訴人僅將畫面中「十月十
日市府升旗活動」之文字，修改為「十月十日孫文紀念館升旗活
動」，其餘內容不變，並繼續播放之事實，業據提出VCD 為證，
並經原審勘驗屬實。上訴人自認有向電視台購買新聞資料畫面，
製成系爭廣告在電視播放，惟以前揭情詞置辯。查系爭廣告係廣
告之一種，並非純就公眾人物之言行為評論，若經證明與事實不
符，而生侵害他人之名譽之情形，仍應負侵權行為之損害賠償責
任。經原審將被上訴人所提出修改前、後之系爭廣告VCD 與上訴
人所提民視電視台新聞片段影音光碟（下稱新聞光碟），送請國
立政治大學廣告學系鑑定結果認：修改前廣告內容非取自新聞光
碟內容部分，共八次，修改後廣告內容非取自新聞光碟內容部分
，共四次。新聞光碟之現場音：「中華民國生日快樂中華……」
，及記者過音：「不過正當泛藍明星捍衛中華民國的同時少數支
持者親中的立場又讓台灣民眾作何感想民視新聞綜合報導」等語
，修改前之廣告以女音旁白變更為：「榮民伯伯情緒激動高呼萬
歲」、「不過喊的竟然是對岸的國家主席」等語；修改後之廣告
，將之變更為「榮民伯伯情緒激動」、「十月十日市府升旗活動
高呼萬歲」、「十月十日市府升旗活動不過喊的竟然對岸的國家
主席」等語。新聞光碟中，被上訴人唱：「莫徒務、近功同心同
德（國旗歌）」及記者過音：「榮民伯伯」、「情緒激動高呼萬
歲，不過喊的竟然是對岸的國家主席」等語，移置於新聞光碟現
場其他畫面。新聞光碟中，新聞現場並無台北市政府，修改前廣
告於被上訴人出現之畫面字幕上，打出「十月十日市府升旗活動
」、「高呼萬歲」、「不過喊的竟然是對岸的國家主席」，於被
上訴人畫面上以粗體字打出「胡錦濤萬歲」等文字，有鑑定報告
可稽。可見新聞光碟經剪輯、移置及添加後，已與原來新聞事實
及意思有別。上訴人就其所取得之新聞畫面中，自已明瞭被上訴
人與「中共五星旗」及「胡錦濤萬歲」等行為或畫面無關，竟於
製作系爭廣告時，將其移置剪輯連結於被上訴人之畫面上，難辭
故意或輕率、疏忽之過失責任。上訴人以「中共五星旗」及「胡
錦濤萬歲」為系爭廣告內容，目的在表示被上訴人「親中」、「
不愛台灣」，為眾所周知之事；且播出系爭廣告，具有公示性，
客觀上足使被上訴人被指為嫌棄台灣、巴結中國，誤導觀眾產生
被上訴人認同中共五星旗，支持對岸國家主席胡錦濤之負面印象
，其原所建立之聲望必有減損，信譽勢必因此低落。況系爭廣告
播出後，一般民眾，乃至民進黨人士，普遍認為該廣告確足以使
被上訴人在社會上之人格評價受到貶損，亦有被上訴人提出多篇
報紙剪報在卷可稽。被上訴人主張系爭廣告之播放，造成其名譽
受損云云，應為可採。上訴人丙○○為民進黨之前文宣部主任，
關於系爭廣告之設計、製作及託播等行為，屬其執掌之職務範圍
，為其所不爭，其就系爭廣告致被上訴人名譽受損，應負侵權行
為責任，上訴人民進黨依民法第第一百八十八條規定，應負連帶
賠償責任。審酌被上訴人為台北市市長（現已卸任）、中國國民
黨主席、曾任法務部長，係長期擔任重要公職之公眾人物，上訴
人民進黨為我國之執政黨，上訴人丙○○為其前文宣部主任，擔
任執政黨之重要職位，於社會具有重要之影響力，及系爭廣告透
過電視媒體播出達二百四十次以上，對被上訴人所生之名譽損害
，暨兩造之經濟能力等情狀，認上訴人應連帶給付被上訴人一百
萬元及加付法定遲延利息，並將原判決附件道歉聲明，於聯合報
、中國時報、自由時報及蘋果日報之全國版頭版以標題三六號、
本文二四號、署名三十號字體各刊登一日，以回復被上訴人之名
譽為適當。被上訴人之請求，於該範圍內，為有理由，應予准許
，逾此範圍，為無理由，不應准許。爰將第一審判決一部予以廢
棄，改判命上訴人連帶給付被上訴人一百萬元及其利息，及將原
判決附件二道歉聲明，於聯合報、中國時報、自由時報及蘋果日
報之全國版頭版以標題三六號、本文二四號、署名三十號字體各
刊登一日，並駁回被上訴人其餘上訴。
查系爭廣告無論修正前或修正後，關於九十二年九月七日上午「
反正名」遊行畫面，與同日下午民眾自行以自用車懸掛中共五星
旗畫面，字幕上均標示「九月七日反正名大遊行」字樣，並無被
上訴人之畫面出現，字幕及旁白亦無隻字片語提及被上訴人，有
系爭廣告VCD 及國立政治大學廣告學系鑑定報告（下稱系爭鑑定
報告）在卷可稽（見系爭鑑定報告第一、三、十三、十七頁）。
此部分廣告，能否使人誤認被上訴人有參加該反正名大遊行，並
誤導觀眾產生被上訴人認同中共五星旗之負面印象，尚非無疑。
原審未詳加推求，遽認此部分廣告，足以誤導觀眾產生被上訴人
認同中共五星旗之負面印象，已嫌速斷。次查被上訴人同年十月
十日參加穆閩珠於國父紀念館舉行升旗典禮之畫面，系爭廣告於
修正前固誤植為「十月十日市府升旗活動」，但嗣後已修正為「
十月十日孫文紀念館升旗活動」，僅誤植升旗活動地點，似亦不
致使人產生被上訴人出賣台灣，背棄中華民國，並支持對岸國家
主席胡錦濤之負面印象。被上訴人主張系爭廣告關於此升旗典禮
畫面部分，足以使伊名譽受損，係以上訴人消除伊與民眾同呼「
中華民國生日快樂」之聲音，配上「高呼萬歲」、「不過喊的竟
是對岸的國家主席」等聲音及文字旁白，更以特效方式，於伊正
面方向添加逐步放大之「胡錦濤萬歲」字幕，搭配「再怎樣嫌棄
台灣，也不用這樣巴結中國」之結語云云，為其論據。惟查系爭
廣告此部分升旗典禮之畫面內，固有被上訴人之畫面出現，但字
幕及旁白均無隻字片語提及被上訴人。而在被上訴人出現之畫面
，現場確有民眾高呼「胡錦濤萬歲」、「胡錦濤萬歲」，為被上
訴人所不爭執，並有系爭鑑定報告可稽（見系爭鑑定報告第三十
四頁）。則上訴人在此畫面上配上「榮民伯伯情緒激動」、「高
呼萬歲」、「不過喊的竟然是對岸的國家主席」等字幕及旁白，
並無扭曲事實之情事；其配上「再怎樣嫌棄台灣，也不用這樣巴
結中國」之字幕，係針對高呼「胡錦濤萬歲」及以自用車懸掛中
共五星旗之民眾而言，且係就可受公評之事項，為適當之評述。
至上訴人於被上訴人之畫面上添加逐步放大之「胡錦濤萬歲」字
幕，係與民眾聲：「胡錦濤萬歲」、「胡錦濤萬歲」，同步呈現
，似不致使人誤認被上訴人有高呼「胡錦濤萬歲」之情事；再被
上訴人於同年十月十日參加穆閩珠於國父紀念館舉行升旗典禮時
，有民眾當場高呼「胡錦濤萬歲」、「胡錦濤萬歲」一事，早經
媒體大肆報導（見一審卷一○一至一○五頁）。似此情形，能否
謂系爭廣告足以誤導觀眾產生被上訴人出賣台灣，背棄中華民國
，並支持對岸國家主席胡錦濤之負面印象，亦非無疑。被上訴人
雖提出多篇報紙剪報，以証明其人格評價因系爭廣告而受貶損。
惟被上訴人之人格評價有無受貶損，應依客觀事實認定之，媒體
之報導係撰稿者個人主觀之意見，況被上訴人所提報紙剪報，其
報導內容亦有與事實不符者（例如指胡錦濤萬歲事件，係合成影
片）。原審遽憑被上訴人所提報紙剪報，認定被上訴人之人格評
價已受貶損，亦有未合。上訴論旨，指摘原判決關於其敗訴部分
違背法令，求予廢棄，非無理由。
據上論結，本件上訴為有理由。依民事訴訟法第四百七十七條第
一項、第四百七十八條第二項，判決如主文。
中　　華　　民　　國　九十六　年　　七　　月　 十八　 日
                      最高法院民事第一庭
                          審判長法官  林　奇　福
                                法官  陳　國　禎
                                法官  陳　重　瑜
                                法官  劉　福　聲
                                法官  黃　義　豐
      本件正本證明與原本無異
                                      書  記  官
中　　華　　民　　國　九十六　年　　八　　月　　三　　日
                                                      v
